【裁判字號】    95,上易,1615
【裁判日期】    951212
【裁判案由】    偽造文書
【裁判全文】
臺灣高等法院刑事判決                95年度上易字第1615號
上  訴  人  臺灣桃園地方法院檢察署檢察官
被      告  乙○○
            丙○○
共      同
選任辯護人  呂傳勝律師
上列上訴人因被告偽造文書案件，不服臺灣桃園地方法院九十四
年度簡上字第二八九號，中華民國九十五年四月十日第一審判決
（聲請簡易判決處刑案號：臺灣桃園地方法院檢察署九十三年度
偵字第八一一號），提起上訴，本院判決如下：
    主  文
原判決撤銷。
乙○○、丙○○共同明知為不實之事項，而使公務員登載於職務
上所掌之公文書，足以生損害於公眾及他人，乙○○處有期徒刑
伍月，丙○○處有期徒刑月，如易科罰金均以銀元佰元折算
壹日。
    事  實
一、乙○○有傷害、業務過失致死等前科，其中於民國八十八年
    間因業務過失致死案件，經臺灣桃園地方法院以八十九年度
    交訴字第四七號判決判處有期徒刑六月，如易科罰金，以銀
    元三百元折算一日確定，並於九十年四月十八日易科罰金執
    行完畢（於本案發生之後，故不構成累犯）。因乙○○於八
    十年間，與陳台章所設立之「展福建設股份有限公司」（下
    稱展福公司），共同集資在桃園縣大溪鎮從事土地開發，雙
    方約定以展福公司之名義購地，俟取得所有權後再按出資比
    例分配取得土地。嗣於八十四年間，乙○○因買賣土地之糾
    紛積欠甲○○○債務，遂開立票號0000000號、發票
    日八十四年二月十三日、到期日八十四年四月十日、面額新
    台幣（下同）一千二百萬元之本票予甲○○○，經甲○○○
    執該本票聲請臺灣桃園地方法院於八十四年四月二十日，以
    八十四年度票字第一五七六號裁定准予強制執行，於同年六
    月二十三日確定在案，並於八十六年三月二十五日經該院以
    八十六年度執字第四三一號強制執行受償其中三百零一萬一
    千四百九十元，尚餘八百九十八萬八千五百十元及其利息未
    獲清償。乙○○為避免甲○○○續以上開執行名義執行其財
    產，遂於八十六年三月十三日，與陳台章就其應受分配如附
    表所示坐落桃園縣大溪鎮○○段埔尾小段二七０之一一地號
    等十八筆土地之所有權應有部分移轉方式達成協議，由展福
    公司將原擬分配予乙○○之上開土地所有權全部或應有部分
    ，改為移轉予乙○○所指定之人。復於八十六年五月間，明
    知丙○○並未承買上開土地，竟與丙○○、展福公司負責人
    陳台章共同基於同謀虛偽意思表示，使地政機關為不實不動
    產所有權移轉登記之犯意聯絡，於土地登記申請書之登記原
    因註明「買賣」，即丙○○於八十六年五月二十日向展福公
    司購買附表所示之土地，並以不實之土地買賣所有權移轉契
    約，委託亦具有前開犯意聯絡之土地代書武春生，持以行使
    向桃園縣大溪鎮地政事務所申辦上開土地之所有權移轉登記
    ，大溪地政事務所於八十六年六月六日收件後，即將之編為
    溪電字第一一六四八六號案件處理，由該所不知情之承辦人
    員在八十六年六月十日形式審查前開文件後，認與法律規定
    相合，即准予「買賣」為原因辦理所有權移轉登記，並由不
    知情之承辦公務員將前開不實之所有權移轉登記事項，登載
    於職務上所掌之土地登記謄本上，足以生損害於地政機關就
    不動產權利事項記載之正確性及甲○○○之權益。
二、案經甲○○○訴請臺灣桃園地方法院檢察署檢察官偵查後聲
    請簡易判決處刑，經臺灣桃園地方法院以簡易判決處刑後，
    同院合議庭認不得行簡易判決處刑程序，改依通常程序為第
    一審判決。
    理  由
壹、程序方面：
    按被告以外之人於審判外之言詞或書面陳述，除法律有規定
    者外，不得作為證據；又被告以外之人於審判外之陳述，雖
    不符合同法第一百五十九條之一至第一百五十九條之四之規
    定，但經當事人於審判程序同意作為證據，法院審酌該言詞
    陳述或書面陳述作成時之情況，認為適當者，亦得為證據。
    當事人、代理人或辯護人於法院調查證據時，知有第一百五
    十九條第一項不得為證據之情形，而未於言詞辯論終結前聲
    明異議者，視為有前項之同意，刑事訴訟法第一百五十九條
    第一項及第一百五十九條之五分別定有明文。經查，本判決
    下列所引用之各該被告以外之人於審判外之陳述（包含書面
    陳述），除公務員職務上製作之紀錄文書，並無顯不可信之
    情況，依刑事訴訟法第一百五十九條之四第一款規定，有證
    據能力外，其餘亦屬傳聞證據部分，檢察官及被告於本院準
    備程序及審判期日中均明示同意此部分證據有證據能力，且
    迄至言詞辯論終結前亦未撤回前開同意，本院審酌上開證據
    資料製作時之情況，尚無違法不當及證明力明顯過低之瑕疵
    ，亦認為以之作為證據應屬適當，故揆諸前開規定，爰依刑
    事訴訟法第一百五十九條之五規定，認前揭證據資料均有證
    據能力，合先敘明。
貳、實體方面：
一、訊據被上訴人即被告乙○○、丙○○二人固坦承於上揭時地
    ，明知並無買賣之行為，卻以「買賣」為原因移轉如附表所
    示土地之事實不諱，但均矢口否認被訴使公務員登載不實文
    書之犯行，被告乙○○辯稱：伊係依據與展福公司之契約約
    定，要求展福公司將應移轉登記予伊之土地應有部分，改移
    轉登記予丙○○，伊係將土「信託登記」予丙○○，因八十
    六年之土地登記原因，並無「信託」一項，故以「買賣」名
    義為之，並無犯罪之故意；而被告丙○○則辯稱：伊與展福
    公司沒有買賣，係被告乙○○要移民國外，遂將土地信託登
    記予伊，伊拿印章給代書辦理移轉登記，為何係以「買賣」
    為登記原因伊並不清楚云云。
二、惟查：
    （一）本件坐落桃園縣大溪鎮○○段埔尾小段二七０之一一
          等如附表所示土地全部或應有部分，原係登記為展福
          公司所有，展福公司於八十六年三月十三日與被告乙○○簽訂協議書，約定被告乙○○應分取大溪鎮○○
          段頭寮小段四二九之二四、四二九之二五地號土地全
          部，大溪鎮○○段埔尾小段二七０之七二、二七０之
          一一、二七０之六七、二七０之六九、三一六、三二
          七、三二一之一地號土地全部，及同段二七０之六六
          地號土地應有部分二十分之九、同段三三六地號土地
          應有部分二分之一先行登記展福公司名義，嗣展福公
          司與被告乙○○結算分配完成後，應將上開土地產權
          過還予被告乙○○所指定名義人，展福公司依上開協
          議及被告乙○○之指示，於八十六年五月二十日將如
          附表所示之土地出售與被告丙○○，簽訂土地買賣所
          有權移轉契約書乙節，並委由知情之代書武春生提交
          土地登記申請書為渠等辦理所有權移轉登記，桃園縣
          大溪地政事務所於八十六年六月六日收件後，編為溪
          電字第一一六四八六號案件處理，該所承辦公務員在
          八十六年六月十日形式審查前開文件後，認與法律規
          定相合，即准辦理所有權移轉登記，並由不知情之承
          辦公務員將前開不實之所有權移轉登記事項登載於職
          務上所掌之土地登記謄本上等情，業據被告二人供承
          在卷，互核一致，並與證人陳台章、武春生於原審簡
          易庭證述之情節相符（參見原審簡易庭卷第一一七頁
          、第一一八頁），且有八十六年三月十三日協議書影
          本一份、桃園縣大溪地政事務所九十三年十月六日溪
          地登字第０九三０００八一二二號函暨所附土地登記
          申請書、登記清冊桃園縣稅捐稽徵處土地增值稅免稅
          證明書、土地買賣所有權移轉契約書、丙○○中華民
          國身分證、臺灣省政府建設廳第三科證明書等影本在
          卷可稽。
    （二）被告丙○○於偵查及本院審理中均供稱：伊與乙○○
          為朋友關係，故出借名義予乙○○作為登記土地所有
          權人之用，伊沒有投資，也沒有向展福公司買土地等
          語（見九十三年度偵字第八一二號卷第十六頁、第十
          七頁，本院審理筆錄），核與被告乙○○於偵查中及
          本院審理中供稱：伊係借名，雙方並沒有買賣關係，
          亦無金錢交付等語相符（見前開偵查卷第十七頁，本
          院審理筆錄）。又證人武春生於原審簡易庭調查時證
          稱：「．．．，因為土地既然是登記在展福名下，．
          ．．，所以我用買賣」、「（你有無跟他們說要用買
          賣的名義辦過戶？）」有，他們都知道」、「（呂芳
          銀有無出面？）剛開始他不在國內，所以是丙○○自
          己拿印章來，之後他（指乙○○）回國之後，就跟羅
          玉柱一起來蓋章」等語（見原審簡易庭卷第一二一、
          一二二頁）屬實，是被告丙○○與展福公司間並無買
          賣土地情事，已堪認定。又被告二人雖辯稱：係羅玉
          柱擬赴非洲而將上開土地信託登記予乙○○云云，惟
          「信託」係指委託人將財產權移轉或為其他處分，使
          受託人依信託本旨為受益人之利益或為特定之目的，
          管理或處分信託財產之關係。易言之，信託必有其特
          定之經濟目的為原因，始足當之。本案被告乙○○於
          原審調查時已坦承不瞭解土地有多少，也未至現場看
          過等語（見原審簡易庭卷第一０八頁），且迄今無任
          何管理或處分之行為，顯然與所謂信託係受託人依信
          託本旨，為受益人之利益或特定之目的，管理或處分
          信託財產之關係不符。再觀諸本件土地移轉登記之時
          間，與被告乙○○受強制執行之時間均在八十六年三
          月至五月間，時間甚為接近，而被告丙○○自「受託
          」後，並無任何代為處理之行動，且迄今已九年餘，
          被告乙○○仍居住在台灣地區，並未移民他國，惟土
          地仍在被告丙○○名下，未為處理，顯見其意在規避
          強制執行，被告二人前揭所辯，應係卸責之詞，不足
          採信。另據證人武春生前揭證詞觀之，被告二人顯然
          同意展福公司以「買賣名義」將前揭如附表所示土地
          過戶予丙○○，並非代書將登記原因誤載為「買賣」
          。再者，證人即展福公司負責人陳台章於原審時雖證
          稱：土地權狀及印章均置放在代書武春生處云云，惟
          此已為證人武春生當庭否認並證稱僅有權狀在伊那裡
          ，展福公司印章並未由伊保管等語（見原審簡易庭卷
          第一一九頁），衡諸一般常情，陳台章應不可能將公
          司營業所需之章及其私人印章置於代書武春生處，否
          則對展福公司日常營業將產生極大之不便，是應認印
          章在陳台章處，陳台章既然親自在土地登記申請書及
          土地買賣所有權移轉契約書上用印，自然知悉代書武
          春生係以「買賣」為原因辦理過戶，而其明知展福公
          司並未出售土地予丙○○，仍同意以「買賣」為原因
          將前開附表所示土地移轉登記予丙○○，自與丙○○
          、乙○○、武春生就前揭土地為不實移轉原因之記載
          而使公務員登載於職務上所掌公文書犯行有犯意聯絡
          及行為分擔至明。
    （三）又被告乙○○於八十二年一月十二日邀甲○○○入股
          投資位於桃園縣大溪鎮○○段頭寮小段等以展福公司
          名義開發中之土地，開發案號為桃園縣政府（八一）
          工建使字第二六一、二六二號，開發後變更為丙種建
          築等用地，甲○○○購買二百坪，每坪價金十萬元，
          有不動產買賣契約書影本一份在卷可稽（見九十二年
          度他字第一六０六號卷第六十四頁至第六十八頁），
          並據被告乙○○於本院審理中供承不諱。繼於八十三
          年七月三十日被告乙○○與甲○○○書立不動產買賣
          契約內容更動協議書，改為購買大溪鎮○○段埔尾小
          段第二七０之四九號地號，面積一百坪，另外退還四
          百萬元，此亦有不動產買賣契約內容更動協議書影本
          一份（見偵查卷第六十九、七十頁）附卷可按。被告
          乙○○嗣於八十四年二月十三日簽發一紙票號000
          0000號，到期日八十四年四月十日，面額一千二
          百萬元之本票交付甲○○○收執，甲○○○並於八十
          四年四月二十日以該本票取得臺灣桃園地方法院八十
          四年度票字第一五七六號本票裁定准予強制執行之執
          行名義，此亦有本票影本及民事裁定影本各一份在卷
          可證（原審簡易庭卷第四十九、五十頁），經臺灣桃
          園地方法院以八十六年度執字第四三一號強制執行後
          ，已受償三百零一萬一千四百九十元，尚欠八百九十
          八萬八千五百十元及其利息，此亦為被告乙○○所不
          否認，被告乙○○顯然積欠甲○○○金錢未還。而在
          同一時間，被告乙○○即將土地過戶登記予被告丙○○，顯屬脫產行為，並無訂定信託契約之真意。
    （四）又我國於八十六年間辦理不動產所有權移轉登記登記
          原因並無「信託」一項，僅得以「買賣」、「繼承」
          、「贈與」等原因，固有桃園縣大溪地政事務所九十
          五年一月六日函附卷可稽（見原審卷第八十五頁），
          但本件被告乙○○、丙○○之間並非信託，已如前述
          ，是被告二人以因無法以信託登記為原因，始以買賣
          名義為之，並無偽造文書之犯行，此辯解亦無可採。
    （五）綜上所述，被告乙○○明知被告丙○○並未向展福公
          司購買如附表所示之土地，亦無買賣土地之真意，被
          告乙○○與陳台章仍聽從代書武春生之建議，並同意
          以「買賣」為原因，將如附表之土地移轉登記予知情
          之被告丙○○，渠等就本件不動產所為之土地所有權
          移轉登記係出通謀虛偽意思表示，依民法第八十七條
          第一項規定應為無效，該所有權登記事項俱不實在，
          而渠等明知上情，仍共同以該不實之所有權移轉登記
          事項使該管公務員即桃園縣大溪地政事務所承辦人員
          ，將之登載於職務上所掌之前開土地登記簿謄本上，
          自足以生損害於地政機關關於不動產權利事項記載之
          正確性及債權人甲○○○之權益，被告乙○○、丙○○二人上開辯解，顯屬事後卸責之詞。本案事證明確
          ，被告二人之犯行均堪認定。
三、查被告行為後，刑法部分條文業於九十四年二月二日經總統
    以華總一義字第０九四０００一四九０一號令修正公布，並
    自九十五年七月一日起生效施行（下稱現行刑法）；復參酌
    最高法院九十五年五月二十三日第八次刑事庭會議決議意旨
    ，現行刑法第二條第一項之規定，係規範行為後法律變更所
    生新舊法律比較適用之準據法，於現行刑法施行後，應適用
    現行刑法第二條第一項之規定，為「從舊從輕」之比較；又
    比較時應就罪刑有關之共犯、未遂犯、想像競合犯、牽連犯
    、連續犯、結合犯，以及累犯加重、自首減輕暨其他法定加
    減原因（如身分加減）與加減例等一切情形，綜其全部罪刑
    之結果而為比較。次查：
    （一）舊刑法第二十八規定「二人以上共同實施犯罪之行為
          者，皆為正犯」，新刑法第二十八條則規定「二人以
          上共同實行犯罪之行為者，皆為正犯」，揆諸本條之
          修正理由係為釐清陰謀共同正犯、預備共同正犯是否
          合乎正犯之要件，而本案被告之犯行既屬「實行犯罪
          行為」之正犯，則適用行為時即舊刑法第二十八條規
          定論擬，並無不利於被告。
    （二）被告二人在八十六年六月間犯罪後，刑法第四十一條
          有關易科罰金之折算標準，先於九十年一月四日修正
          ，其第一項前段原規定為「犯最重本刑為三年以下有
          期徒刑以下之刑之罪，而受六月以下有期徒刑或拘役
          之宣告，因身體、教育、職業、家庭之關係或其他正
          當事由，執行顯有困難者，得以一元以上三元以下折
          算一日，易科罰金。」修正為「最重本刑為五年以下
          有期徒刑以下之刑之罪」，並於同年月十日公布施行
          ，於同年月十二日生效，比較新舊法之規定，以變更
          後之新法對被告有利；而此條文再於九十四年二月二
          日配合刑法修正，依斯時有效施行之罰金罰鍰提高標
          準條例第二條前段規定（業於九十五年五月十七日經
          總統以華總一義字第０九五０００六九七九一號令修
          正公布刪除，並自九十五年七月一日起生效），依刑
          法第四十一條易科罰金者，就其原定數額提高為一百
          倍折算一日，則本件被告原應適用九十年一月四日修
          正刑法及罰金罰鍰提高標準條例關於易科罰金折算標
          準之規定，係以銀元三百元折算一日，經折算為新台
          幣後，應以新台幣九百元折算一日。而九十四年二月
          二日修正刑法第四十一條第一項前段規定：「犯最重
          本刑為五年以下有期徒刑以下之刑之罪，而受六個月
          以下有期徒刑或拘役之宣告者，得以新台幣一千元、
          二千元或三千元折算一日，易科罰金。」比較修正前
          、後關於易科罰金折算標準之規定，以九十四年二月
          二日修正前（即九十年一月四日修正後）刑法第四十
          一條第一項前段及修正前罰金罰鍰提高標準條例第二
          條前段規定，較有利於行為人。
    （三）刑法第三十三條第五款有關於罰金刑之規定，在刑法
          施行法於九十五年六月十四日修正增訂第一條之一，
          並自九十五年七月一日起施行。關於罰金刑，刑法分
          則編各罪所定罰金刑之貨幣單位原為銀元，修正前刑
          法第三十三條第五款規定：「罰金：一元（銀元）以
          上。」，而依罰金罰鍰提高標準條例規定，就七十二
          年六月二十六日前修正之刑法部分條文罰金數額提高
          二至十倍，其後修正者則不提高倍數，並依現行法規
          所定貨幣單位折算新台幣條例規定，以銀元一元折算
          新台幣三元。修正後刑法第三十三條第五款則規定：
          「罰金：新台幣一千元以上，以百元計算之。」，刑
          法第三十三條第五款所定罰金貨幣單位經修正為新台
          幣後，刑法分則各罪所定罰金刑之貨幣單位亦應配合
          修正為新台幣，為使刑法分則編各罪所定罰金之最高
          數額與刑法修正前趨於一致，乃增訂刑法施行法第一
          條之一：「中華民國九十四年一月七日刑法修正施行
          後，刑法分則編所定罰金之貨幣單位為新台幣。九十
          四年一月七日刑法修正時，刑法分則編未修正之條文
          定有罰金者，自九十四年一月七日刑法修正施行後，
          就其所定數額提高為三十倍。但七十二年六月二十六
          日至九十四年一月七日新增或修正之條文，就其所定
          數額提高為三倍。」。從而，刑法分則編各罪所定罰
          金刑之最高數額，於上開規定修正後並無不同，惟修
          正後刑法第三十三條第五款所定罰金刑最低數額，較
          之修正前提高，自以修正前刑法第三十三條第五款規
          定較有利於被告。
    是經整體綜合比較全部罪刑之結果，以九十五年七月一日生
    效施行前之刑法規定（其中刑法第四十一條應適用九十年一
    月四日所修正之法條），較有利於被告，依現行刑法第二條
    第一項規定，自應適用被告行為時（易科罰金部分適用最有
    利）之法律即修正前之刑法規定。
四、被告丙○○、乙○○與陳台章、武春生均明知展福公司並未
    出售土地予丙○○，竟虛以「買賣」原因為如附表土地之移
    轉並聲請登記，致令承辦該不動產登記之桃園縣大溪地政事
    務所承辦人將之登載於職務上所掌之不動產登記簿冊公文書
    上，足生損害於甲○○○及地政事務所對於不動產登記之正
    確性，核渠等所為，均係犯刑法第二百十四條之明知為不實
    事項使公務員登載於職務上所掌公文書罪。被告丙○○、乙○○與武春生、陳台章間就上開犯行有犯意之聯絡及行為之
    分擔，均為共同正犯。原審以被告二人並無使公務員登載不
    實文書之犯行，判決被告二人無罪，依前揭說明，尚有未洽
    。是公訴人執此上訴指摘原判決不當，為有理由，應由本院
    撤銷原判決，並審酌被告二人之素行、犯罪之動機、目的、
    手段、生活狀況、品行、智識程度、犯罪對告訴人所生之危
    害，迄今尚未與告訴人和解，以及犯罪後之態度等一切情狀
    ，分別量處如主文所示之刑，並諭知易科罰金之折算標準，
    以資懲儆。
據上論斷，應依刑事訴訟法第三百六十九條第一項前段、第三百
六十四條、第四百五十二條、第二百九十九條第一項前段，刑法
第二條第一項、修正前第二十八條、第二百十四條，九十年一月
四日修正刑法第四十一條第一項前段，罰金罰鍰提高標準條例第
一條前段、修正前第二條，判決如主文。
本案經檢察官呂光華到庭執行職務。
中    華    民    國    95    年    12    月    12    日
                  刑事第十七庭  審判長法  官  陳貽男
                                      法  官  高明哲
                                      法  官  鄭水銓
以上正本證明與原本無異。
本判決不得上訴。
                                      書記官  劉貞達
中    華    民    國    95    年    12    月    15    日
附錄本案論罪科刑法條全文
刑法第二百十四條：
明知為不實之事項，而使公務員登載於職務上所掌之公文書，足
以生損害於公眾或他人者，處三年以下有期徒刑、拘役或五百元
以下罰金。
附件：
┌──────────────────────────┐
│          土        地        坐        落          │
├──┬────┬──┬──┬──────┬─────┤
│編號│鄉鎮市區○段  ○○段│  地  號    │權利範圍  │
├──┼────┼──┼──┼──────┼─────┤
│一  │大溪鎮  │內柵│埔尾│二七０之一一│全部      │
├──┼────┼──┼──┼──────┼─────┤
│二  │大溪鎮  │內柵│埔尾│二七０之六七│全部      │
├──┼────┼──┼──┼──────┼─────┤
│三  │大溪鎮  │內柵│埔尾│二七０之六九│全部      │
├──┼────┼──┼──┼──────┼─────┤
│四  │大溪鎮  │內柵│埔尾│二七０之七二│全部      │
├──┼────┼──┼──┼──────┼─────┤
│五  │大溪鎮  │內柵│埔尾│二七０之七七│全部      │
├──┼────┼──┼──┼──────┼─────┤
│六  │大溪鎮  │內柵│埔尾│二七０之七八│全部      │
├──┼────┼──┼──┼──────┼─────┤
│七  │大溪鎮  │內柵│埔尾│三一六      │全部      │
├──┼────┼──┼──┼──────┼─────┤
│八  │大溪鎮  │內柵│埔尾│三一六之二  │全部      │
├──┼────┼──┼──┼──────┼─────┤
│九  │大溪鎮  │三層│頭寮│四二九之二四│全部      │
├──┼────┼──┼──┼──────┼─────┤
│十  │大溪鎮  │內柵│埔尾│三三六      │二分之一  │
├──┼────┼──┼──┼──────┼─────┤
│十一│大溪鎮  │內柵│埔尾│二七０之六六│一０００分│
│    │        │    │    │            │之四五０  │
├──┼────┼──┼──┼──────┼─────┤
│十二│大溪鎮  │內柵│埔尾│二一四      │二十分之九│
├──┼────┼──┼──┼──────┼─────┤
│十三│大溪鎮  │內柵│埔尾│二九九之四  │二十分之九│
├──┼────┼──┼──┼──────┼─────┤
│十四│大溪鎮  │內柵│埔尾│三００之一  │二十分之九│
├──┼────┼──┼──┼──────┼─────┤
│十五│大溪鎮  │內柵│埔尾│三０四之一  │二十分之九│
├──┼────┼──┼──┼──────┼─────┤
│十六│大溪鎮  │內柵│埔尾│三０九      │二十分之九│
├──┼────┼──┼──┼──────┼─────┤
│十七│大溪鎮  │內柵│埔尾│三二七之一  │二十分之九│
├──┼────┼──┼──┼──────┼─────┤
│十八│大溪鎮  │內柵│埔尾│三三五之一一│二十分之九│
└──┴────┴──┴──┴──────┴─────┘


司法院資訊處製作；財團法人民間司法改革基金會備份。
